【裁判字號】    95,聲判,7
【裁判日期】    951208
【裁判案由】    聲請交付審判
【裁判全文】
臺灣臺北地方法院刑事裁定               95年度聲判字第7號
聲  請  人
即  告訴人  甲○○
代  理  人  魏憶龍律師
            林合民律師
被      告  乙○○
上列聲請人即告訴人因告訴被告詐欺案件，不服臺灣高等法院檢
察署檢察長中華民國九十四年十二月二十日九十四年度上聲議字
第三一七一號駁回再議之處分（原不起訴處分案號：臺灣臺北地
方法院檢察署九十四年度偵續二字第四號），聲請交付審判，本
院裁定如下：
    主  文
聲請駁回。
    理  由
一、按告訴人不服上級法院檢察署檢察官或檢察總長認再議為無
    理由而駁回之處分者，得於接受處分書後十日內委任律師提
    出理由狀，向該管第一審法院聲請交付審判；法院認交付審
    判之聲請不合法或無理由者，應駁回之，刑事訴訟法第二百
    五十八條之一、第二百五十八條之三第二項前段，分別定有
    明文。次按民國九十一年一月十七日三讀通過，同年二月八
    日公布之刑事訴訟法第二百五十八條之一係參考德國刑事訴
    訟法第一百七十二第二項之規定及日本刑事訴訟法第二百六
    十二條准起訴之規定，增訂「聲請法院交付審判制度」，告
    訴人於不服上級檢察署之駁回處分者，得向法院聲請交付審
    判，其目的係為對於檢察官起訴裁量之制衡，除貫徹檢察機
    關內部檢察一體之原則所含有之內部監督機制外，另宜有檢
    察機關以外之監督機制，由法院保有最終審查權而介入審查
    ，以提供告訴人多一層救濟途徑（刑事訴訟法第二百五十八
    條之一立法理由參照），促使檢察官對於不起訴處分為最慎
    重之篩選，審慎運用其不起訴裁量權。從而，本條之適用，
    一方面係強制告訴人先循檢察機關內部之監督機制救濟無效
    果後，始由法院為之，另方面法院有最終審查權，亦促使檢
    察機關內部省視其不起訴處分是否妥當。故交付審判之制度
    雖賦予法院於告訴人交付審判之聲請裁定准否前，可依同法
    第二百五十八條之三第三項規定為「必要之調查」，然法院
    於審查交付審判之聲請有無理由時，應以審酌告訴人所指摘
    不利被告之事證未經檢察機關詳為調查或斟酌，或不起訴處
    分書所載理由違背經驗法則、論理法則及證據法則為限，方
    符本條係為制衡檢察官起訴裁量權之立法意旨（法院辦理刑
    事訴訟案件應行注意事項第一三四條參照），合先敘明。
二、又按同法第二百五十八條之三第三項規定法院審查聲請交付
    審判案件時「得為必要之調查」，其調查證據之範圍，自應
    以偵查中曾顯現之證據為限；而同法第二百六十條對於不起
    訴處分已確定或緩起訴處分期滿未經撤銷者得再行起訴之規
    定，其立法理由說明該條所謂不起訴處分已確定者，包括「
    聲請法院交付審判復經駁回者」之情形在內，是前述「得為
    必要之調查」，其調查證據範圍，更應以偵查中曾顯現之證
    據為限，不得就告訴人新提出之證據再為調查，亦不得蒐集
    偵查卷以外之證據，否則，將與刑事訴訟法第二百六十條之
    再行起訴規定，混淆不清，亦將使法院兼任檢察官而有回復
    「糾問制度」之虞（法院辦理刑事訴訟案件應行注意事項第
    一三四條參照）；且法院裁定交付審判，即如同檢察官提起
    公訴使案件進入審判程序，是法院裁定交付審判之前提，必
    須偵查卷內所存證據已符合刑事訴訟法第二百五十一條第一
    項規定「足認被告有犯罪嫌疑」檢察官應提起公訴之情形，
    亦即該案件已經跨越起訴門檻，否則，縱或法院對於檢察官
    所認定之基礎事實有不同判斷，但如該案件仍須另行蒐證偵
    查始能判斷應否交付審判者，因交付審判審查制度並無如同
    再議救濟制度得為發回原檢察官續行偵查之設計，法院仍應
    依同法第二百五十八條之三第二項前段規定，以聲請無理由
    裁定駁回。
三、聲請交付審判意旨略以：
  (一)被告乙○○基於詐欺之犯意，偽以購買土地投資獲利為餌，
    誘使嚴秀娥對外招募投資資金共同投資，意圖獲取各投資人
    受騙投資所交付之資金。嚴秀娥因而對聲請人即告訴人甲○
    ○施用詐術，誘使聲請人出資百分之四十即新臺幣（下同）
    六千萬元向被告之裕豐國際開發股份有限公司（下稱裕豐公
    司）購買臺北市○○區○段工業區之土地（下稱系爭土地）
    ，以轉售得利。聲請人因而陷於錯誤，將六千萬元交予嚴秀
    娥，再由嚴秀娥將該資金款匯入被告之裕豐公司銀行帳戶內
    ，詎被告得款後並未將土地辦理過戶予聲請人，聲請人始悉
    受騙。因認被告涉有刑法第三百三十九條第一項之詐欺取財
    罪嫌。
  (二)嚴秀娥確曾於九十四年四月二十一日將投資款九千萬元以票
    據存入匯豐公司第一銀行帳戶內，是嚴秀娥也將投資款交付
    被告，足證被告確為本件詐欺之幕後主謀，偽稱以購買土地
    投資獲利為餌，誘使嚴秀娥對外招募投資資金共同投資，意
    圖詐騙獲取嚴秀娥及各投資人因受騙投資所交付之資金。駁
    回再議處分未詳查卷內事證，無視嚴秀娥於偵查中提出之第
    一銀行九千萬元存款憑條之事證，顯屬重大違法。
  (三)潘國聲、裕豐公司、嚴秀娥所簽訂之「不動產契約讓渡協議
    書」與嚴秀娥印鑑章之印文，單憑肉眼觀察，即可看出諸多
    不符之處，足證原調查局之鑑定結果顯有可議之處。由調查
    局就簽名部分之鑑定，僅稱「可能出自同一人之手」，所謂
    可能，純係推測之詞，並非確定之結果，自不足以據為確定
    結果之認定依據。駁回再議處分認無再送鑑定之必要，顯屬
    重大違法。
  (四)聲請人因投資土地於九十四年三月二五日所交付之資金六千
    萬元，詎九十四年四月三日僅事隔九天，當時土地投資案並
    未解除或撤銷，且被告至八十八年四月二十日仍在籌措資金
    購地，被告豈可能在九十四年四月三日即透過嚴秀娥將聲請
    人之投資款六千萬元返還給聲請人？事實上，被告在九十四
    年四月三日透過嚴秀娥匯款六千萬元給聲請人，與本件土地
    投資無關，乃被告借用嚴秀娥及聲請人為人頭，將資金交與
    嚴秀娥及聲請人，並指示嚴秀娥及聲請人買賣裕豐公司股票
    。聲請人並無以自己資金大量買賣裕豐公司股票之理由，是
    駁回再議處分理由以被告在九十四年四月三日透過嚴秀娥匯
    款六千萬元給聲請人，已返還款項予聲請人，顯有違法。
四、經查：
  (一)本件聲請人以被告涉有詐欺情事，於八十九年八月三十日向
    臺灣臺北地方法院檢察署（下稱地檢署）提出告訴，案經地
    檢署偵查結果，認為被告罪嫌尚有不足，於九十四年八月二
    十二日以九十四年度偵續二字第四號為不起訴處分後，聲請
    人不服，對上開處分聲請再議，經臺灣高等法院檢察署（下
    稱高檢署）檢察長審核，認為再議之聲請無理由，於九十四
    年十二月二十日以九十四年度上聲議字第三一七一號處分書
    駁回再議之聲請，並於九十五年一月五日送達聲請人，聲請
    人於接受處分書後十日內（期間之末日係同年一月十五日經
    查為星期日，故以休息日之次日即同年月十六日為期間之末
    日），即同年月十三日委任魏憶龍、林合民律師提出聲請交
    付審判狀，向本院聲請交付審判，經本院審核聲請人之程序
    要件符合刑事訴訟法第二百五十八條之一第一項之規定。此
    有聲請人提出之聲請再議狀與臺灣高等法院檢察署送達證書
    乙紙附於臺灣高等法院檢察署九十四年度上聲議字第三一七
    一號卷可考，並據本院依職權調閱地檢署及高檢署上開卷證
    核閱無誤，且有刑事委任狀及刑事聲請交付審判狀附本院卷
    可參，是本件聲請程序係屬適法，合先敘明。
  (二)觀諸聲請人所簽訂，以一億五千萬元投資系爭土地之合夥契
    約書，僅有聲請人、嚴秀娥，及見證人蔡式輝簽章，是以被
    告並非「合夥契約書」之契約當事人。參以聲請人自承：「
    （告何人何事？）告嚴秀娥、乙○○詐欺，我拿六千萬給嚴
    女投資，是嚴女主動找我投資，至今投資之結果不明，我聽
    嚴秀娥說乙○○係裕豐公司之董事長，我才告潘某。」（八
    十九年度他字第三五九六號卷第十五頁）、「我跟乙○○不
    認識，也未見過面．．．」（九十四年偵續二字第四號第四
    十九頁），是以所謂匯款至裕豐公司投資土地等情，聲請人
    係全憑嚴秀娥之遊說，尚難認被告有何施用詐術之行為。又
    依第一商業銀行八十八年四月二十一日存款存根聯影本所示
    （參見九十一年度偵續二五八號第三八頁），嚴秀娥雖於該
    日匯款九千萬元至第一商業銀行八德分行之裕豐公司帳號「
    00000000000」帳戶，惟此筆款項係被告指示工
    信工程股份有公司（下稱工信公司）員工李淑絮自工信公司
    金庫取出，偕同嚴秀娥，以嚴秀娥名義匯入上述裕豐公司帳
    戶，業據證人李淑絮證述：「八十八年四月份乙○○有無委
    託你以嚴秀娥名義匯款到裕豐公司？）有。從八十八年三月
    二十五日到四月二十一日共匯了三次，總共匯了三億一千萬
    元。（前開匯款金額何來？）是從我們工信公司拿出來的，
    都是現金，從金庫拿出來的。（到何行庫匯錢）就在我們工
    信公司匯款的，．．．第三次是四月二十一日，也是我從金
    庫提九千萬元現金，由我、林金成、高美惠、祝偉國、及嚴
    秀娥一同到一銀八德分行存入裕豐公司帳號，．．．」等語
    綦詳，核與證人即工信公司會計高美惠、司機林金成、行政
    科副科長兼總務祝偉國證述陪同李淑絮、嚴秀娥匯款情節大
    致相符，是以被告辯稱伊認識被告嚴秀娥，但不認識告訴人
    ，伊想買下裕豐公司上述土地，但因伊是公司負責人，所以
    才借用嚴秀娥之名義為買受人，而嚴秀娥亦同意以其名義買
    受土地，簽約總價款為三億一千萬元，並以嚴秀娥名義匯至
    裕豐公司帳戶，且伊於八十八年三月二十五日向嚴秀娥調借
    六千萬元，並不知款項之來源，除了六千萬元之外，其他均
    是由伊所出資等語，尚非無據。自難僅憑聲請人之投資金額
    匯入被告之裕豐公司，即認被告有詐欺之犯行。
  (三)裕豐公司因透過潘國聲購買系爭土地，已支付三億元價金，
    土地仍未過戶，會計師黃銘祐認為應在財務報表上簽註保留
    意見，被告為避免此一情況，於是商借嚴秀娥之名義，以三
    億一千萬元承接裕豐公司之買賣契約，價金部分裕豐公司均
    已收到入帳，此經證人黃銘祐證述屬實（參見九十四年度偵
    續二字第四號卷第三八五頁），並有潘國聲、嚴秀娥、裕豐
    公司簽訂之「不動產買賣契約讓渡協議書」影本在卷可稽。
    嚴秀娥雖否認在該協議書上簽章，但經前案（地檢署九十年
    度偵字第一七八八一號）檢察官送法務部調查局鑑定，認為
    讓渡協議書上之印文，確係嚴秀娥之印章所蓋，而嚴秀娥之
    署押部分亦可能出自同一人之手筆，此有鑑定通知書附於該
    卷可稽，被告所涉該案（偽造文書、詐欺、侵占、違反證券
    交易法）亦經不起訴處分確定。參以上述李淑絮及黃銘祐之
    證述，已足堪認定被告借用嚴秀娥名義以三億一千萬元購地
    之事實，從而原檢察官及高檢署就此部分既已充分審酌，認
    無再送鑑定之必要，難謂有何違誤。
  (四)聲請人於八十八年三月二十五日自其第一銀行西門分行00
    000000000號帳戶取款五千五百萬元轉存嚴秀娥在
    同分行所開立之00000000000號帳戶後，復由嚴
    秀娥以其名義取款六千萬元匯入裕豐公司之華僑商業銀行大
    安分行0000000000000號、寶島商業銀行松山
    分行00000000000000號及中國國際商業銀行
    天母分行00000000000號等帳戶，嗣被告於同年
    四月三日指示證人李淑絮自工信公司金庫提領六千萬元，在
    被告之工信公司辦公室內，將款項如數交付嚴秀娥；而嚴秀
    娥則於同日在證人李淑絮、高美惠、嚴德祿之陪同下，至合
    作金庫銀行復旦分行，將五百萬元存入其在該分行之帳戶，
    另以其胞弟嚴德祿之名義將五千五百萬元匯至聲請人在第一
    銀行西門分行上開帳戶中，此為嚴秀娥供承在卷，復有告訴
    人第一銀行西門分行之帳戶交易明細表在卷足憑（參見九十
    四年偵續二字第四號卷第三三七頁以下、第三四一頁）。而
    依該份交易明細表觀之，聲請人於收受上開五千五百萬元之
    款項前，該帳戶餘額為四百九十二萬六千六百四十六元，於
    八十八年四月三日匯入五千五百萬元後，聲請人即於同年月
    六日、十二日及十六日共計取款五千八百五十三萬二百八十
    五元，計有：提領現金十萬元、結購美元一萬元、匯款二千
    四百萬元至聲請人在臺灣銀行天母分行開立之000000
    000000號帳戶、匯款九百一十萬元至聲請人在中國信
    託商業銀行（下稱中國信託銀行）城中分行所開立之000
    0000000000號帳戶及匯款二千五百萬元至聲請人
    在富邦商業銀行（現更名為臺北富邦商業銀行）天母分行所
    開立之00000000000000號帳戶。聲請人將上
    開款項匯至各銀行結果，乃係陸續作為同年月六日至十九日
    交割瑞利、國巨、神達及台揚等股票之用，此有臺灣銀行天
    母分行九十四年七月十九日天母營字第０九四０００三一四
    七一號函（參見九十四年度偵續二字第四號卷第三七一、三
    七二頁）、中國信託商業銀行九十四年七月十三日中信銀集
    作字第九四八一三二二六三六五號函（參見九十四年度偵續
    二字第四號卷第三五九頁）、同年月十四日中信銀集作字第
    九四八一三二二八八一０號函（參見九十四年度偵續二字第
    四號卷第三五七頁）、中國信託銀行城中分行借、貸方傳票
    （參見九十四年度偵續二字第四號卷第三六五頁）、以及台
    北富邦商業銀行股份有限公司九十四年七月二十二日北富銀
    天母字第０三六號函（參見九十四年度偵續二字第四號卷第
    三七五頁）附卷可稽，參酌卷附之富邦綜合證券股份有限公
    司天母分公司、元大京華證券股份有限公司北天母分公司、
    台證綜合證券股份有限公司及大永證券股份有限公司等證券
    交易資料（參見九十四年偵續二字第四號卷第一二一頁以下
    ），聲請人所使用之證券帳戶最早始於八十八年四月二十日
    方有交易裕豐股票之紀錄。足認聲請人於取得嚴秀娥匯回之
    五千五百萬元後，係先由自己支配使用，縱如聲請人所述供
    被告買賣裕豐股票之用，亦應認係聲請人其後同意供被告使
    用，從而被告稱業已透過嚴秀娥將款項返還聲請人，亦符常
    情。
五、綜上所述，聲請人雖認被告涉犯刑法第三百三十九條第一項
    之詐欺取財罪，並請求交付審判，惟本件尚難僅憑告訴人片
    面指述，即認被告有上述犯行。原不起訴處分書及駁回再議
    處分書既已調查說明，認為無積極證據證明被告犯罪，其犯
    罪嫌疑不足，依刑事訴訟法第二百五十二條第十款之規定，
    原檢察官及臺灣高等法院檢察署檢察長分別予以不起訴處分
    及駁回再議之聲請，本院對照偵查卷內資料，尚未符合刑事
    訴訟法第二百五十一條第一項規定「足認被告有犯罪嫌疑」
    檢察官應提起公訴之情形，則原處分以此為由，認被告犯罪
    嫌疑不足，於法並無違誤，本件聲請交付審判意旨仍執前詞
    ，對於原處分加以指摘求予審判，非有理由，應予駁回。
據上論斷，依刑事訴訟法第二百五十八條之三第二項前段，裁定
如主文。
中    華    民    國    95    年    12    月    8     日
                 刑事第三庭  審判長法  官  黃雅芬
                                   法  官  王幸華
                                   法  官  胡宗淦
上正本證明與原本無異。
本裁定不得抗告。
                                   書記官  張耀鴻
中    華    民    國    95    年    12    月    8     日


司法院資訊處製作；財團法人民間司法改革基金會備份。
